臺灣臺南地方法院民事裁定
109年度事聲字第81號
異  議  人  田秀菊  

代  理  人  田相遠  
相  對  人  董林淑琴

上列當事人間請求清償借款事件，異議人對於民國109年10月8日
本院司法事務官所為109年度司促字第22818號裁定聲明異議，本
院裁定如下：
    主  文
異議駁回。
    理  由
一、按當事人對於司法事務官處理事件所為之終局處分，得於處
    分送達後10日之不變期間內，以書狀向司法事務官提出異議
    。司法事務官認前項異議有理由時，應另為適當之處分；認
    異議為無理由者，應送請法院裁定之。法院認第1項之異議
    為有理由時，應為適當之裁定；認異議為無理由者，應以裁
    定駁回之，民事訴訟法第240條之4第1項前段、第2項及第3
    項分別定有明文。又民事訴訟法第513條固規定：「支付命
    令之聲請，不合於第508條至第511條之規定，或依聲請之意
    旨認債權人之請求為無理由者，法院應以裁定駁回之；就請
    求之一部不得發支付命令者，應僅就該部分之聲請駁回之。
    前項裁定，不得聲明不服」。惟司法事務官依法辦理法院組
    織法第17條之2相關業務時所為之處分，其書類名稱及效力
    雖與法院所為者相同，然其本質仍屬司法事務官之處分，則
    其所為處分之救濟程序亦不宜排除民事訴訟法第240條之4規
    定之適用（臺灣高等法院暨所屬法院101年法律座談會民事
    類提案第39號意旨參照）。查本院司法事務官於民國109年1
    0月8日以109年度司促字第22818號裁定(下稱原裁定)駁回異
    議人支付命令之聲請，該裁定於109年10月15日送達異議人
    ，異議人於109年10月19日具狀聲明異議，司法事務官認其
    異議無理由而送請本院裁定等情，業經本院調取上開支付命
    令卷宗核閱屬實，是異議人聲明異議之程序符合上開規定，
    本院自應就異議人之異議有無理由為適當之裁定，合先敘明
    之。
二、本件異議意旨略以：異議人於109年9月8日收受鈞院109年度
    司促字第22818號補正通知，惟因趕工製作新冠肺炎之塑膠
    眼鏡，未於期限內補正釋明文件，經鈞院於109年10月8日以
    109年度司促字第22818號裁定駁回異議人支付命令之聲請。
    然異議人已就原裁定提起異議，並補正訴外人董寶玉之108
    年度綜合所得稅各類資料清單及全國財產稅總歸戶財產查詢
    清單，以釋明董寶玉已無財產可供強制執行，相對人應履行
    其保證債務。為此，爰聲明異議請求廢棄原裁定，准予重新
    核發支付命令等語。
三、按支付命令之聲請，應表明下列各款事項：一、當事人及法
    定代理人。二、請求之標的及其數量。三、請求之原因事實
    。其有對待給付者，已履行之情形。四、應發支付命令之陳
    述。五、法院。債權人之請求，應釋明之。支付命令之聲請
    ，不合於第508條至第511條之規定，或依聲請之意旨認債權
    人之請求為無理由者，法院應以裁定駁回之；就請求之一部
    不得發支付命令者，應僅就該部分之聲請駁回之。前項裁定
    ，不得聲明不服。民事訴訟法第511條、第513條分別定有明
    文。而所謂釋明，係指當事人提出能即時調查之證據，使法
    院就其主張之事實，得生薄弱之心證，信其大概如此而言（
    最高法院99年度台抗字第311號裁定意旨參照）。又民事訴
    訟法於104年7月1日修正時增列第511條第2項，據以強化債
    權人聲請核發支付命令時之釋明義務，此觀該條項之立法理
    由揭示：「為免支付命令淪為製造假債權及詐騙集團犯罪工
    具，嚴重影響債務人權益，為兼顧督促程序在使數量明確且
    無訟爭性之債權得以迅速、簡易確定，節省當事人勞費，以
    收訴訟經濟之效果，並保障債權人、債務人正當權益，避免
    支付命令遭不當利用，爰增列第2項，強化債權人之釋明義
    務。若債權人未為釋明，或釋明不足，不合於本條第2項規
    定者，法院得依本法第513條第1項規定，駁回債權人之聲請
    」即明。
四、經查，異議人主張訴外人董寶玉向其借款新臺幣(下同)60萬
    元、40萬元，合計100萬元，約定於108年2月11日清償，董
    寶玉與相對人並簽立借據2紙以為證明。惟因董寶玉屆期未
    清償借款，相對人應負保證人責任等情，固據其提出借據2
    紙及相對人之身分證影本為證。然依借據所載，相對人並未
    表明其為保證人或借款人，亦無代董寶玉為清償借款之意思
    表示，異議人尚需提出證據釋明其對相對人之債權存在。因
    本院司法事務官已就上開事項於109年9月4日發文通知異議
    人於通知送達後7日內補正其對相對人有債權之釋明文件到
    院，並於同年月8日送達，異議人逾期未予補正，顯然就上
    開命補正事項未盡釋明之責，與民事訴訟法第511條第2項之
    規定即有未合，原裁定以此駁回異議人支付命令之聲請，於
    法並無違誤。雖異議人對原裁定提出異議，並補提董寶玉之
    108年度綜合所得稅各類資料清單及全國財產稅總歸戶財產
    查詢清單，釋明董寶玉已無財產可供強制執行，相對人應履
    行其保證債務等情。惟依上開補正資料，異議人至多能證明
    董寶玉名下已無財產可供強制執行，仍未能釋明其對相對人
    有何債權存在，應認異議人之釋明尚有不足。從而，異議意
    旨指摘原裁定不當，求予廢棄，為無理由，應予駁回。又本
    件司法事務官僅於程序上予以裁定駁回，異議人尚得另行具
    狀提出對相對人有債權存在之證據資料，並敘明其請求原因
    事實，再向本院重新聲請核發支付命令，附此敘明之。
五、末按司法事務官所為駁回支付命令之處分，當事人雖得依民
    事訴訟法第240條之4規定提起異議，該異議並由該司法事務
    官所屬一審法院獨任法官審理該異議事件，惟對於第一審所
    為之裁定，因民事訴訟法第513條第2項規定不得聲明不服，
    自不得向第二審法院提起抗告（司法院秘台廳民二字第0980
    006307號函、臺灣高等法院暨所屬法院101年法律座談會民
    事類提案第39號研討結果參照）。是原裁定依民事訴訟法第
    513條第2項規定，本屬「不得聲明不服」之事件，雖民事訴
    訟法第240條之4第1項例外賦與債權人異議之權利，然其本
    質既屬不得聲明不服之事件，則異議人就本院駁回其異議之
    裁定，自亦不得再抗告至二審法院，併予指明。
六、依民事訴訟法第240條之4第3項後段，裁定如主文。
中　　華　　民　　國　　109 　年　　11　　月　　19　　日
                  民事第五庭  法  官  林勳煜
上列正本證明與原本無異。
本裁定不得抗告。
中　　華　　民　　國　　109 　年　　11　　月　　19　　日
                              書記官　朱烈稽